【裁判字號】    97,上訴,375
【裁判日期】    970625
【裁判案由】    強盜
【裁判全文】
臺灣高等法院高雄分院刑事判決         97年度上訴字第375號
上  訴  人
即  被  告  乙○○
                      9
選任辯護人  李衍志律師
上  訴  人
即  被  告  戊○○
選任辯護人  曾慶雲律師
上  訴  人
即  被  告  甲○○
選任辯護人  李育任律師
上列上訴人等因強盜案件，不服臺灣高雄地方法院96年度訴字第
2190號，中華民國97年1 月23日第一審判決（起訴案號：臺灣高
雄地方法院檢察署96年度偵字第11912 號），提起上訴，本院判
決如下：
    主  文
原判決撤銷。
乙○○、戊○○、甲○○均無罪。
    理  由
一、公訴意旨略以：被告乙○○（綽號「黑敏」、「賓仔」）因
    缺錢花用，思及其友人即綽號「土豆」之丁○○（業經臺灣
    高雄地方法院檢察署檢察官為不起訴處分確定）有管道取得
    大量之甲基安非他命，認為有機可趁，即意圖為自己不法之
    所有，於民國96年3 月6 日，撥打電話與丁○○聯絡，佯稱
    欲購買第二級毒品甲基安非他命1 公斤（俗稱「1 粒」），
    並約定於翌日，在高雄市三民區○○○路192 號8 樓之1 丁○○租屋處取貨。聯絡完畢，被告乙○○即攜帶玩具槍、膠
    帶等物，以至高雄訪友為由，邀同被告戊○○、甲○○同行
    ，由被告甲○○駕駛車牌號碼不詳之自用小客車搭載被告乙○○、戊○○自雲林縣南下，於途中，被告乙○○方告知此
    行目的係強盜甲基安非他命，被告戊○○、甲○○2 人至此
    亦萌為自己不法所有之強盜犯意，並與被告乙○○共同基於
    犯意聯絡，於同年月7 日下午4 時許，由被告乙○○、戊○○分持玩具長、短槍各1 把，被告甲○○則持膠帶1 捲，結
    夥三人，至丁○○上址之租屋處赴約，丁○○見渠等到達，
    則與丙○○（綽號「南仔」，亦由臺灣高雄地方法院檢察署
    檢察官為不起訴處分確定）外出拿取1 公斤之甲基安非他命
    （價值約新臺幣100 萬元），留下丙○○之友人，綽號「阿
    利」（真實姓名年籍不詳）之男子在場。隔約30分鐘許，丁○○與丙○○將毒品帶回上址，被告乙○○即持長槍抵住丁○○與「阿利」；被告戊○○亦持短槍抵住丙○○頭部，被
    告甲○○則以膠帶綑綁丁○○、丙○○及「阿利」雙手，取
    走丙○○與「阿利」攜帶之行動電話，避免對外聯絡後，又
    將丁○○等3 人推進廁所內拘禁，而以此強暴方式，致使丁○○等人不能抗拒，強取甲基安非他命1 公斤得手。後被告
    乙○○、戊○○即帶著甲基安非他命搭乘電梯離開，被告甲○○則從樓梯離開，並將自丙○○、「阿利」身上取得之行
    動電話3 支棄置於樓梯間。被告乙○○、戊○○、甲○○會
    合後，旋即駕車返回雲林。嗣被告乙○○、戊○○因另案經
    警逮捕，丙○○見報紙報導後始敢報警，經警循線查悉上情
    。因認被告乙○○、戊○○、甲○○3 人共犯刑法第330 條
    第1 項之加重強盜罪嫌等語。
二、證據能力部分：
  (一)按「被告以外之人於審判外之言詞或書面陳述，除法律有規
    定者外，不得作為證據。」刑事訴訟法第159 條第1 項固定
    有明文。惟按被告以外之人於檢察事務官、司法警察官或司
    法警察調查中所為之陳述，與審判中不符時，其先前之陳述
    具有較可信之特別情況，且為證明犯罪事實存否所必要者，
    得為證據；被告以外之人於審判中所在不明而無法傳喚或傳
    喚不到者，其於檢察事務官、司法警察官或司法警察調查中
    所為之陳述，經證明具有可信之特別情況，且為證明犯罪事
    實之存否所必要者，得為證據，亦為刑事訴訟法第159 條之
    2 、第159 條之3 第2 款所明定。而所謂「具有可信之特別
    情況」，係指陳述時之外部客觀情況值得信用保障者，足以
    令人相信該陳述是虛偽的危險性不高而言，至陳述人陳述時
    之「外部情況」是否具有可信性，必須綜合陳述人之觀察、
    記憶、表達是否正確及有無偽證之各種因素而予以判斷；而
    所謂「為證明犯罪事實之存否所必要」者，即指使用證據之
    必要性，係指因無法再從同陳述者取得證言，而有利用原陳
    述之必要性而言。查本件證人丙○○、丁○○於警詢中之陳
    述，固為被告以外之人於審判外之陳述，然本院審酌渠等於
    本案中均係被動地經警方通知前往警局製作筆錄，並非主動
    提出告訴而以告訴人身分接受調查，況渠等所述之內容，將
    使自身涉犯販賣第二級毒品之重罪，顯無誇大甚至捏造事實
    之動機。且綜觀渠等供述內容，係陳述渠等甲基安非他命遭
    搶之經過，與被告3 人警詢之陳述均相符，足見其於警詢時
    之陳述，其記憶、表達方面並無瑕疵，是其警詢時之陳述應
    具有可信之特別情況；又渠等於警詢時所陳述遭強盜之經過
    ，可與被告3 人之供述內容互相參核，對於查明本件犯行有
    其必要性。又證人丁○○於原審審理中之證述與先前警詢之
    陳述不符，另證人丙○○則經原審多次依址合法傳喚及飭警
    拘提，因其未住戶籍地址，致無從使其到庭，有送達證書、
    交辦單、照片及高雄市政府警察局新興分局高市警新分偵字
    第0960032713號函在卷可參（分別附於原審貳卷第73至76、
    95至98頁），顯然已所在不明無法傳喚，揆諸前開法條意旨
    ，應得作為證據。
  (二)證人蔡奇良於偵查中之證詞，亦屬被告以外之人於審判外之
    陳述，依刑事訴訟法第159 條第1 項之規定，本不得做為證
    據。惟按被告以外之人於偵查中向檢察官所為之陳述，除顯
    有不可信之情況者外，得為證據，刑事訴訟法第159 條之1
    第2 項定有明文。證人蔡奇良上開陳述係在檢察官前所做成
    ，並有具結擔保其陳述之正確性，並無何顯不可信之情況，
    依前開法條意旨，自得作為證據。
  (三)剪報影本及證人蔡奇良製作之職務報告，均係被告以外之人
    於審判外之書面陳述，經辯護人於本院準備程序中提出異議
    ，且並無任何得作為證據之例外事由，應不得作為證據。
三、按犯罪事實應依證據認定之，無證據不得認定犯罪事實，刑
    事訴訟法第154 條第2 項定有明文。又認定犯罪事實所憑之
    證據，雖不以直接證據為限，間接證據亦包括在內；然而無
    論係直接或間接證據，其為訴訟上之證明，須於通常一般之
    人均不致有所懷疑，而得確信其為真實之程度者，始得據為
    有罪之認定，倘其證明尚未達到此一程度，而有合理性之懷
    疑存在時，即難為有罪之認定。再者，告訴人之告訴係以使
    被告受刑事訴追為目的，是其陳述是否與事實相符，仍應調
    查其他證據以資審認，此有最高法院52年台上字第1300號、
    76年度台上字第4986號判例意旨可資參照。
四、本件公訴人認被告3 人涉犯前開加重強盜罪嫌，無非係以被
    告3 人於警詢、偵查及原審羈押審理時之自白、證人丁○○
    、丙○○於警詢及偵查中之證述、證人李培雯、蔡奇良分別
    於警詢及偵查中之證述、現場模擬照片7 張及被告乙○○、
    戊○○帶同員警前往現場模擬照片3 張資為論據。
五、訊據上訴人即被告3 人固坦認曾於前揭時地與丁○○、丙○○等人洽談購買毒品事宜，丁○○、丙○○出外返回後，渠
    等為避免丁○○、丙○○或「阿利」與外界聯絡，便取走該
    3 人之手機等情，然堅決否認有何強盜之犯行，辯稱：當時
    丁○○、丙○○自外返回時並未攜帶毒品，並向渠等陳稱必
    須先交付現金方能購買毒品，渠等為購買毒品攜帶大量現金
    ，恐遭丁○○等人搶劫，乃要求丁○○、丙○○及「阿利」
    交出手機，渠等便即離去，並未為任何強盜行為等語。
六、經查：
  (一)關於被告3 人對警詢自白抗辯之認定：
    1.被告戊○○、乙○○雖一致辯稱警詢自白係承辦警員詐稱
      可交保及解除禁見方為虛偽陳述，惟被告乙○○、戊○○
      2 人並非因本案羈押禁見，僅係借提查證而已，渠等又非
      初次經歷刑事偵查程式之人，焉有可能輕信配合警方要求
      去坦承本案犯行，即可能獲得另案交保或是解除禁見的機
      會？足見被告乙○○、戊○○所辯此節尚難採信。
    2.又證人即承辦員警蔡奇良於原審審理時證稱：並無向乙○○告知戊○○已經承認，要求渠一定要承認等語明確（見
      原審壹卷第185 頁），且經原審勘驗被告乙○○於96年3
      月28日12時12分至同日14時5 分之警詢筆錄錄音帶，全無
      蔡奇良向被告乙○○表示上情之情形相符，此有乙○○警
      詢筆錄勘驗紀錄1 份在卷可佐（見外放勘驗記錄）。何況
      ，被告乙○○於當日警詢時，尚有提及作案當天丁○○之
      女友來電與其聯絡，告知丁○○被押走之事，乙○○即與
      毒品賣家直接交涉，達成一星期後將毒品返還之協定，嗣
      後在同年3 月16日，其與戊○○持10公斤的安非他命原料
      要還給賣家抵償搶得之安非他命等情（見偵查卷第10頁）
      ，然比對被告戊○○之警詢供述，全未提及此部分，若被
      告乙○○全係附和被告戊○○之供述，豈有可能自行杜撰
      戊○○所未供述之事實？故被告乙○○辯稱：係因員警告
      知戊○○已經承認，伊才承認云云，顯然無據。
    3.被告戊○○又另辯稱：伊做筆錄時，警察有拿「南仔」的
      筆錄給伊看，他說伊不承認的話沒有辦法做筆錄云云。被
      告戊○○之辯護人於原審亦辯稱：被告稱警詢筆錄，係警
      方依據丙○○之陳述，若與丙○○所述不符者，警方即關
      閉錄音帶，引導被告為同一陳述後，再行開機製作筆錄云
      云。然被告與辯護人上開辯詞，非惟與證人蔡奇良於原審
      審理時證述：沒有這回事，他們如果不承認可以拒絕，丙○○的筆錄是伊自己訊問時要參考用等語不符（見原審壹
      卷第186 頁）；且觀諸證人丙○○於警詢中之證述，曾提
      及被告甲○○除手持膠帶負責綑綁外，另外好像持有刀械
      等語（見偵查卷第25頁），然被告戊○○針對警方此部分
      詢問，則稱甲○○當日並未持有刀械，只有持膠帶綑綁丙○○等人而已云云（見偵查卷第16頁），是被告戊○○若
      確係配合丙○○證詞陳述，此部分應不會有矛盾之處；且
      被告戊○○於96年3 月28日12時5 分至同日13時40分之警
      詢並非錄音，而係以V8錄影，經原審勘驗錄影帶結果，畫
      面中並無蔡奇良向被告戊○○提示證人丙○○之筆錄之情
      形，且筆錄製作全程，僅午餐時有中斷錄影，而被告戊○○於午餐中斷錄影前，即已坦承犯行，此有戊○○警詢筆
      錄勘驗紀錄1 份在卷可佐（見外放勘驗筆錄），足認被告
      戊○○與其辯護人所辯情節，均與事實不符，自難採信。
    4.至被告甲○○辯稱：伊為求乙○○與戊○○能解除禁見，
      方配合渠等說詞為不實陳述云云。然觀諸被告甲○○移審
      訊問時，一方面供稱，僅警詢筆錄不實，偵訊所言屬實，
      又稱當日並無強盜犯行（見原審壹卷第24頁），然被告甲○○於初次偵訊時，即明確供承與乙○○及戊○○共同犯
      下本件強盜犯行，是其嗣後翻異前詞，已難採信其自白非
      出於任意性（見偵卷第86頁）。又被告甲○○直至原審羈
      押審理時，仍堅稱當日確實有強盜安非他命之事實，僅否
      認事先知情（見原審聲羈卷第4 至5 頁），查本件被告甲○○係遭檢察官當庭逮捕聲請羈押，其在法院訊問時已經
      知悉可能因本案遭羈押，衡諸常情，焉有可能為求他人之
      交保或解禁，故意為不利於己之虛陳述而自陷於罪？是益
      見被告甲○○之上開辯詞，顯悖於常情無足採信，其警詢
      中之自白應可採信。
  (二)惟按刑事訴訟法第156 條第2 項規定：被告或共犯之自白，
    不得作為有罪判決之唯一證據，仍應調查其他必要之證據，
    以察其是否與事實相符。其立法旨意乃在防範被告或共犯自
    白之虛擬致與真實不符，故對自白在證據上之價值加以限制
    ，明定須藉補強證據以擔保其真實性。而所謂補強證據，係
    指除該自白本身之外，其他足以證明該自白之犯罪事實確具
    有相當程度真實性之證據而言，雖所補強者，非以事實之全
    部為必要，但亦須因補強證據之質量，與自白之相互利用，
    足使犯罪事實獲得確信者，始足當之。又共犯之自白，縱所
    述內容一致，仍為自白，究非屬自白以外之其他必要證據，
    尚不足以謂共犯之自白相互間得作為證明其所自白犯罪事實
    之補強證據。另刑事審判上之共同被告，係為訴訟經濟等原
    因，由檢察官或自訴人合併或追加起訴，或由法院合併審判
    所形成，其間各別被告及犯罪事實仍獨立存在。若共同被告
    具有共犯關係者，雖其證據資料大體上具有共通性，共犯所
    為不利於己之陳述，固得採為其他共犯犯罪之證據，然為保
    障其他共犯之利益，該共犯所為不利於己之陳述，除須無瑕
    疵可指外，且仍應調查其他必要之證據，以察其是否與事實
    相符，不得專憑該項陳述作為其他共犯犯罪事實之認定，即
    尚須以補強證據予以佐證，不可攏統為同一之觀察；且共同
    被告間若具有對向性之關係，為避免嫁禍他人而虛偽陳述，
    尤應有足以令人確信其陳述為真實之補強證據，始能據以為
    論罪之依據（最高法院96年台上字第1041號、96年台上字第
    901 號判決意旨參照）。
  (三)本件公訴意旨所指之事實，固據被告乙○○、戊○○2 人於
    警詢時；被告甲○○於警詢、檢察官初次偵訊時及原審羈押
    審理中自白不諱外，復據證人丙○○於警詢中證稱：伊於96
    年3 月7 日下午4 時許，接到「土豆」電話，要伊聯絡綽號
    「豬仔」之男子交付1 公斤之安非他命，20分鐘後「土豆」
    開車載伊到上址樓下，「豬仔」就將安非他命交給「土豆」
    ，伊就與「土豆」一起上樓接洽買賣事宜，當伊與「土豆」
    到房間外面，「土豆」就敲門，並將安非他命從門縫交給房
    間內的人，之後伊進去，裡面有4 名男子，其中1 個是「阿
    利」，這時房間內的其他3 名男子，其中持短槍的是戊○○
    ，抵住伊的頭，持長槍的乙○○對著「阿利」及「土豆」，
    後來乙○○稱「跑路，抱歉，以後再會」，並跟「土豆」說
    對不起，1 個禮拜後跟你處理，另外1 名男子就是甲○○，
    先將「土豆」跟「阿利」推往廁所，又拿大板膠帶將伊綑綁
    也推到廁所，把伊身上的2 支行動電話拿走後離開等語（見
    偵查卷第24至25頁）；並於偵查中證稱：當天發生強盜事情
    ，伊這邊有3 人，伊中途與另1 人離席，當時氣氛還很好，
    回到現場後，伊就被戊○○拿槍面對伊抵住伊的頭，伊面向
    地板，不知道發生何事，另2 人也被押著，甲○○拿膠帶綁
    伊3 人的手，伊是背在後面被綁的，都被押進廁所，後來他
    們用化妝台抵住廁所的門離開，手機被他們離開時拿走等語
    明確（見偵查卷第110 頁）；證人丁○○亦於警詢中證述：
    當天是乙○○打電話給伊，說要下來高雄買安非他命，後來
    乙○○等3 人就來找伊，丙○○也打電話給伊，伊就邀丙○○過來坐，乙○○跟丙○○說要買安非他命，丙○○後來就
    聯絡1 人拿安非他命過來，伊跟丙○○下樓等丙○○拿安非
    他命後，又一起上樓，丙○○把安非他命放在桌上，戊○○
    看完後，乙○○從身上，戊○○從身上背包內各拿出1 支手
    槍控制伊、丙○○及「利仔」3 人行動自由，乙○○並說「
    抱歉，以後再會」，伊就先被用膠帶綑綁雙手第1 個被推進
    廁所，後來丙○○、「利仔」也被用膠帶綑綁雙手陸續被推
    進廁所，伊當時有聽到乙○○他們叫丙○○及「利仔」將手
    機交出來，之後乙○○他們就將毒品跟行動電話都拿走等語
    （見偵卷第122 至123 頁）；並於偵查中證稱：事情是「賓
    仔」（即乙○○，其在警詢中曾坦承其綽號除「黑敏」外，
    尚有「賓仔」，此有乙○○警詢錄音帶之勘驗譯文可憑）想
    買毒品，「南仔」幫他接洽，大家約在伊租屋處見面，「賓
    仔」他們有3 人，伊這邊有伊、「南仔」及「南仔」之友，
    他們驗好貨，確認是安非他命，「賓仔」就拔出槍，並說不
    好意思，以後再解釋，另外1 人就用膠帶把伊3 人的手綁起
    來，關在廁所內，「南仔」的手機也被拿走等語明確（見偵
    卷第208 頁）。惟查，被告戊○○於另案臺灣高雄地方法院
    檢察署檢察官偵查丙○○、丁○○販賣本案第二級毒品甲基
    安非他命案件偵查中以證人身分證稱：「我們有約定要交易
    毒品，但交易當天他們沒有帶毒品來，約定要買1 公斤，價
    格是120 至130 萬元，這是乙○○跟土豆（指證人丁○○）
    在聯絡的，他們有無販賣其他毒品的經驗，我不清楚，當天
    是我第一次見到土豆」等語（見該署偵字第16114 號卷第17
    2 頁）；被告乙○○於該案偵查中亦以證人身分結稱：「3
    月7 日那天要去買安非他命，之前是我用電話聯絡土豆的，
    我們約定買1 公斤共145 萬元，但交易當天他們沒有把毒品
    拿出來」等語（見同上偵查卷第173 頁），是以，證人丁○○於該案雖自承仲介買賣毒品乙事，證人丙○○亦坦認販賣
    毒品乙情，惟依被告戊○○、乙○○上開之證詞，則96年3
    月7 日當天，證人丁○○、丙○○等人並未交出安非他命，
    因此該日發生何事，實屬可議。縱使，丁○○、丙○○等人
    於該日，確有帶同某物品至高雄市三民區○○○路192 號8
    樓之1 ，而該物品亦遭被告乙○○等人強盜取得，然因該物
    品並未扣案，亦無法鑑定該物品之成分為何，自不能確認該
    物品是否為第二級毒品甲基安非他命，自無法僅以證人丙○○、丁○○之證述而為被告等人犯罪之證明。該案因無積極
    證據足資認定丁○○、丙○○等人有何販賣第二級毒品甲基
    安非他命犯行，而經檢察官為不起訴處分在案，並經臺灣高
    等法院高雄分院檢察署以97年度上職議字第1045號處分書駁
    回再議確定，此經本院依聲請調取臺灣高雄地方法院檢察署
    96年度偵字第16114 號卷核閱屬實。證人丁○○並於本院審
    理時到庭證稱：乙○○問我南部是否有人在賣安非他命，我
    的朋友「南仔」（即丙○○）聽到，告訴我他有辦法，他說
    要打電話聯絡，我就載他回去，我出去的時候，乙○○他們
    就在我家等，丙○○回來的時候，有拿一個袋子放在桌上，
    之後我就去上廁所，因為我的門被擋住出不來，等我出來的
    時候，丙○○告訴我被搶，但情形到底如何，我不知道，我
    沒看到，丙○○拿出來的袋子被何人拿走，我沒有看到等語
    （見本院卷第193 至194 頁），與其前揭警、偵訊證述之情
    節出入甚大，益難憑為被告乙○○等3 人不利認定之依據。
    是本案既無積極證據足資認定證人丁○○、丙○○等人有何
    販賣第二級毒品甲基安非他命予被告乙○○等人之情事，則
    被告乙○○等人如何能該當強盜丁○○、丙○○等人所有第
    二級毒品甲基安非他命之犯行？顯不能僅以被告及共犯等人
    上開之白白，遽為本案不利被告判斷之唯一依據。
  (四)綜上所述，本案既無積極證據足資認定證人丁○○、丙○○
    等人有何販賣第二級毒品甲基安非他命予被告乙○○等人之
    情事，則被告乙○○等人上開之自白即無補強證據足資證明
    與事實相符，依前揭最高法院判決意旨，自不得專憑該項陳
    述作為被告等人犯罪事實之認定，足見被告等人前開所辯，
    應屬可採。本件公訴人所舉認定犯罪事實之證據，尚有合理
    之懷疑存在，不足證明被告等人有公訴意旨所指之加重強盜
    犯行。此外，本院復查無其他積極證據足證被告等人有公訴
    人所指之犯罪，揆諸前揭法條規定及最高法院判例意旨，本
    件既不能證明被告犯罪，自應諭知被告等均為無罪之判決。
七、原審未察，遽為被告等有罪之判決，尚有未恰。被告等人上
    訴意旨，執此指摘原判決不當，為有理由，自應由本院將原
    判決撤銷改判，並為被告等均為無罪之判決。
據上論結，應依刑事訴訟法第369 條第1 項前段、第364 條、第
301 第1 項，判決如主文。
本案經檢察官陳宗吟到庭執行職務。
中    華    民    國    97    年    6     月    25    日
                  刑事第九庭    審判長法  官  莊秋桃
                                      法  官  謝宏宗
                                      法  官  裕斗
以上正本證明與原本無異。
檢察官如不服本判決應於收受本判決後10日內向本院提出上訴書
狀，其未敘述上訴理由者，並得於提起上訴後10日內向本院補提
理由書狀（均須按他造當事人之人數附繕本）「切勿逕送上級法
院」。
中    華    民    國    97    年    6     月    25    日
                                      書記官  張宗芳


司法院資訊處製作；財團法人民間司法改革基金會備份。
